【裁判字號】    98,易,2014
【裁判日期】    981015
【裁判案由】    背信等
【裁判全文】
臺灣臺北地方法院刑事判決            98年度易字第2014號
公  訴  人  台灣台北地方法院檢察署檢察官
被      告  丁○○
選任辯護人  王永森律師
上列被告因背信等案件，經檢察官提起公訴（98年度偵字第6500
號），本院判決如下：
    主  文
丁○○無罪。
    理  由
一、公訴意旨略以：被告丁○○係十方環保事業有限公司（下稱
    十方公司）之負責人，於民國96年2 月間，受台北縣新店市
    安居公教社區（下稱安居社區）大樓管理委員會（下稱管委
    會）之委託，處理該大樓報廢之馬達9 具，為從事業務及為
    他人處理事務之人，明知前開9 具馬達中重量為35公斤者，
    有7 具，重量為39公斤者，有2 具，9 具馬達總重達323 公
    斤，竟基於意圖為自己不法利益及偽造文書之犯意，於96年
    2 月25日，至上開大樓地下室機房，將前開9 具馬達運至台
    北縣新店市○○路某資源回收商處變賣，獲取新台幣（下同
    ）3,375 元之價款後，卻於96年2 月27日，在其台北縣新店
    市○○路40號11樓住處，將上述9 具馬達總重量為72公斤、
    共賣得1,800 元等不實事項，登載於其業務上所作成之完工
    證明單，並於96年2 月28日，交代其不知情之女兒楊馨賢將
    該登載不實之完工證明單及1,800 元款項，轉交予管委會總
    幹事凌士安，以此方式為違背任務之行為，致生損害於該大
    樓全體區分所有權人及住戶，因認被告涉犯刑法第342 條第
    1 項之背信、同法第216 條、第215 條之行使業務登載不實
    文書等罪嫌等語。
二、按犯罪事實應依證據認定之，無證據不得認定犯罪事實；不
    能證明被告犯罪者或其行為不罰者，應諭知無罪之判決，刑
    事訴訟法第154 條第2 項、第301 條第1 項，分別定有明文
    。復按認定不利於被告之事實，須依積極證據，苟積極證據
    不足為不利於被告事實之認定時，即應為有利於被告之認定
    ，更不必有何有利之證據，最高法院30年上字第816 號著有
    判例，可資參照。
三、檢察官認被告涉有上開罪嫌，係以證人甲○○、戊○○、凌
    士安、乙○○、孫開天之證述，及十方公司完工證明單、馬
    達過磅照片為主要論據。訊據被告對於擔任十方公司負責人
    ，並曾清運安居社區之廢棄馬達9 具，加以變賣之事實，固
    坦承不諱，惟堅決否認有何背信、行使業務登載不實文書之
    犯行，辯稱：伊並未受安居社區管委會之委託，係乙○○叫
    伊去處理上開廢棄馬達，又伊交予安居社區管委會總幹事凌
    士安之1,800 元款項，係將上開馬達變賣所得扣除十方公司
    利潤之餘額，伊雖將完工證明單上單位、單價等項目繕打錯
    誤，然總金額為1,800 元並無錯誤等語。
四、經查：
（一）被告之配偶段寶卿係安居社區第3 屆管委會安全、環保委
      員一情，業據證人即安居社區第3 屆管委會機電委員乙○○（97年5 月14日偵查筆錄，96年度偵字第20342 號卷第
      80 頁 ；本院98年10月7 日審判筆錄）、凌士安（96年8
      月24日警詢筆錄，96年度他字第6908號卷第23-25 頁）、
      丙○○（本院98年10月7 日審判筆錄）、甲○○（97年1
      月17日偵查筆錄，96年度偵字第20342 號卷第37頁；97年
      4 月23日偵查筆錄，96年度偵字第20342 號卷第52頁4 月
      23日偵查筆錄，96年度偵字第20342 號卷第52頁）證述在
      卷，復有安居社區第3 屆管委會主任委員阮華提出之安居
      社區第3 屆管委會委員名冊1 紙在卷足憑（96年度偵字第
      20342 號卷第26頁），而安居社區管委會環保委員之職責
      為督導整理、打掃之人員一情，則據證人乙○○證述在卷
      （本院98年10月7日 審判筆錄）。再被告並未擔任安居社
      區第3 屆管委會之任何委員職務，業據證人乙○○證述明
      確，核與被告供稱伊僅為社區住戶等語相符。是被告既非
      安居社區之管委會委員，亦未擔任何種職務，已難認被告
      與該社區間存有一般委任或受託處理事務之身分關係，亦
      不能因被告之配偶段寶卿為環保委員，即逕認被告有為社
      區處理環保事務之義務或職責。
（二）關於處理本件9 具馬達之緣由，證人乙○○證稱：「（安
      居社區第2 屆的管理委員會的機電委員）有移交給我9 具
      馬達... 社區委員會開會時，社區○○○○○段寶卿表示
      地下室的機房很髒需要清理，開會要結束時，我有說9 具
      廢馬達是否要一起清掉，當時很多委員已經離開了... ，
      另外一位機電委員孫開天問我那些馬達是否還有用，我說
      沒有用了，他就說叫段寶卿委員順便一起處理掉，因為孫
      開天是第一屆就當了機電委員，我想說他那樣講應該就沒
      有問題，於是當天晚上10時多，我才會會同段寶卿及丁○○到地下室去看這些馬達，下去的時候，因為地下室還有
      很多廢燈管等雜物，所以丁○○就用環保車順便幫我們清
      掉，至於馬達的部分沒有當場處理。... 後來我有跟丁○○確認其中2 具馬達也是廢棄的，請他一請處理掉。」等
      語（本院98年10月7 日審判筆錄），核與證人即另名第3
      屆機電委員孫開天具結所證：伊有向乙○○、段寶卿建議
      將本案9 具廢棄馬達請安保委員順便處理掉，是乙○○帶
      段寶卿、乙○○去看馬達，因當時乙○○是機電委員等節
      （97 年5月14日偵查筆錄，96年度偵字第20342 號卷第80
      、81頁）相符，堪以採信。依證人乙○○、孫開天之證述
      ，足認安居社區管委會機電委員乙○○因安居社區地下室
      機房很髒，遂聽取另名機電委員孫開天之建議，委託被告
      將置於該處之廢棄馬達清理掉。證人乙○○復證稱：伊當
      時處理廢棄馬達，就是請被告將馬達載走，伊並沒有跟丁○○說要交多少錢給社區，是丁○○他們自己先提到賣多
      少錢該給社區多少錢就會給多少錢等語歷歷（本院98年10
      月7 日審判筆錄），是乙○○當時僅在委由被告清運處理
      堆置於地下室機房之9 具廢棄馬達，並非具體指示或要求
      被告將上開廢棄馬達變賣予資源回收廠商，亦未要求被告
      應將變賣所得全數交予安居社區管委會，甚為明確。
（三）又依證人即安居社區第3 屆管委會主任委員阮華證稱：「
      （該9 具抽水馬達是否有列入主委交接清冊中？）沒有..
      .. （ 如果有要汰換設備時，程序為何？）那時沒有一定
      機制，也沒有明確要經過怎樣程序。」等語（96年12月27
      日偵查筆錄，96年度偵字第20342 號卷第21頁），及證人
      乙○○證稱：「（就你認知，處理廢棄馬達的事情是否必
      須由管委會討論決定？）我不知道，當時我們社區的章程
      規約也沒有很明確的規定要如何處理這些東西。」等語（
      本院98年10月7 日審判筆錄），可知安居社區當時對於廢
      棄物之處理，是否應經管委會何種決議程序，並無相關規
      定。再證人凌士安於偵查中證稱：社區資源回收物都是由
      清潔隊固定回收（96年12月27日偵查筆錄，96年度偵字第
      2034 2號卷第22頁），證人丙○○亦證稱：從伊擔任安居
      社區保全人員到現在，只有96年2 月這次報廢馬達之紀錄
      等語明確（本院98年10月7 日審判筆錄），亦足見安居社
      區之前並無廢棄物變賣處理之經驗或紀錄。告發人甲○○
      固於偵查中供稱：「9 具馬達是社區財產，未經管委會同
      意不得任意變賣。」等語（97年1 月17日偵查筆錄，96年
      度偵字第20342 號卷第37頁），惟與前開證人所述不符，
      尚難憑採。綜合上開證據，足認被告當時依乙○○指示將
      上開廢棄馬達清除載走，並未違背安居社區當時任何明文
      規定或慣例，自亦無背信犯罪可言。
（四）證人即安居社區管委會總幹事丙○○固證稱：伊有於96年
      5 月23日、24日去秤安居社區電信房的廢棄馬達；安居社
      區之馬達有三種，第一種是縣政府興建起造時的第一批馬
      達，第二種是第二屆管委會因為故障而更換的，第三種是
      外水池的馬達，這也是縣政府起造時的馬達；伊所秤重之
      馬達係屬於前開第一種及第二種，但此三種馬達的廠牌、
      型號伊均不清楚等語，惟亦證稱：伊不知道被告於96年2
      月間所處理掉的馬達與伊所秤重之馬達是不是同一種，96
      年2 月間處理廢棄馬達時伊並沒有在場；伊亦不清楚伊所
      秤重之馬達係何時報廢、放置該處多久等情綦詳（本院98
      年10月7 日審判筆錄），是丙○○既係事後方依指示磅秤
      社區當時現存之廢棄馬達，且對該批馬達及被告先前清運
      之馬達廠牌、型號均無法確定，自不能認定丙○○於96年
      5 月23日、24日所秤重之馬達與被告於96年2 月間所處理
      之9 具廢棄馬達係屬同種類、同型式，並進而推論上開9
      具廢棄馬達重量即為35公斤或39公斤。而證人乙○○亦證
      稱：「（汰換下來9 具馬達，有無去秤過重量？）無。」
      等語（97年1 月17日偵查筆錄，96年度偵字第20342 號卷
      第36 頁） ，則被告所處理之9 具馬達重量究竟為何，並
      無證據足以認定。另證人孫開天證稱：「（大樓的馬達是
      否有二種，一種是35公斤、一種是39公斤？）是。後來我
      們開管理委員會時，總幹事丙○○有提示磅秤的相片，總
      幹事說他跟戊○○去磅秤，所以當時我才知道一種是35公
      斤，一種是39公斤。」等語（97年5 月14日偵查筆錄，96
      年度偵字第20342 號卷第80頁），則證人孫開天既於丙○○在96 年5月間秤重後始知丙○○所秤重之馬達重量分別
      為35公斤、39公斤，自不能以此推論安居社區之馬達重量
      只有2種 ，亦不能推論被告所清除之上開9 具廢棄馬達重
      量即為丙○○、孫開天事後磅秤或得悉之35公斤、39公斤
      。
（五）本件被告既依乙○○指示清運處理9 具馬達，並未與乙○○約定如何處理及處理變賣所得款項之分配方式，更未受
      安居社區之委託處理何種事務，則其將該9 具馬達予以變
      賣，並扣除人事管銷成本後繳交1,800 元予總幹事凌士安
      ，復於十方公司完工證明單上記載：「十方環保事業有限
      公司完工證明單」、「統一編號」、「完工日期」、「營
      業稅」、「備註：回饋金含人工、運費」等字句，有該紙
      完工證明單在卷可憑（96年度他字第6908號卷第6 頁），
      亦足佐證被告係以營利之目的而為上開廢棄馬達之處理，
      並非義務服務為安居社區處理上開廢棄馬達，復無證據證
      明被告填載之重量有所不實，則其於完工證明單上記載
      1,800 元之金額，亦無填載不實可言。被告所辯：伊將變
      賣馬達所得扣除成本、利潤之後，剩餘1,800 元交予安居
      社區管委會等語，並非虛妄，堪予採信。
（六）再十方公司完工證明單上記載之處理總金額為1,800 元，
      與被告委託其女兒楊馨賢交予總幹事凌士安之款項相符，
      業據證人凌士安證述明確（96年8 月24日警詢筆錄，96年
      度他字第6908號卷第25頁、96年12月27日偵查筆錄，96年
      度偵字第20342 號卷第21-22 頁），則被告出於營利之目
      的，受乙○○指示清運上開廢棄馬達，事後將其變賣馬達
      之款項扣除其處理之費用及利潤後，填載與其交回金額相
      符之完工證明單予安居社區，難謂被告所為有何損害公眾
      或他人之處，況被告並未受安居社區委託處理何等事務，
      而不具背信罪成立之身分要件，從而不能認被告所為構成
      背信、行使業務上登載不實文書之犯行。
五、綜上，本件證據無法證明被告有檢察官所指前開犯行，此外
    ，本院復查無其他積極證據足以證明被告犯罪，揆諸上開法
    條及判例意旨，本件不能證明被告犯罪，自應為被告無罪之
    諭知。
據上論斷，依刑事訴訟法第301 條第1 項，判決如主文。
本案經檢察官高維駿到庭執行職務
中    華    民    國    98    年    10    月    15    日
                  刑事第七庭  審判長法  官  林庚棟
                                    法  官  章曉文
                                    法  官  林欣苑
上正本證明與原本無異。
如不服本判決應於收受送達後10日內向本院提出上訴書狀，並應
敘述具體理由；其未敘述上訴理由者，應於上訴期間屆滿後20日
內向本院補提理由書（均須按他造當事人之人數附繕本）「切勿
逕送上級法院」。告訴人或被害人如對於本判決不服者，應具備
理由請求檢察官上訴，其上訴期間之計算係以檢察官收受判決正
本之日期為準。
                                    書記官  劉英芬
中    華    民    國    98    年    10    月    15    日


司法院資訊處製作；財團法人民間司法改革基金會備份。
